【裁判字號】    97,勞訴,73
【裁判日期】    971226
【裁判案由】    給付退休金差額
【裁判全文】
臺灣高雄地方法院民事判決              97年度勞訴字第73號
原      告  丁○○
            乙○○
            辛○○
            戊○○
            丙○○
            癸○○
            己○○
            庚○○
            甲○○
共      同
訴訟代理人  劉思龍律師
被      告  台灣中油股份有限公司
法定代理人  壬○○
訴訟代理人  張清雄律師
            林宗儀律師
當事人間給付退休金差額事件，本院於民國97年12月15日言詞辯
論終結，判決如下：
  主  文
被告應給付原告各如附表「退休金差額」欄所示金額，及各自附
表利息起算日起至清償日止，按年息百分之五計算之利息。
訴訟費用由被告負擔。
  事實及理由
一、按訴狀送達後，原告不得將原訴變更或追加他訴，但擴張或
    減縮應受判決事項之聲明者，不在此限，民事訴訟法第255
    條第1 項第3 款定有明文。本件原告丁○○、王華、辛○○
    、癸○○、庚○○起訴時原請求被告分別給付新台幣（下同
    ）151,546 、148,332 、158,567 、152,228 、156,625 元
    ，嗣於本院審理中具狀減縮請求被告各給付如附表「退休金
    差額」欄所示之金額，此有本院97年12月11日民事陳報狀（
    本院卷第161 頁）附卷可憑；核屬減縮應受判決事項之聲明
    ，揆諸首揭規定，於法有據，先予敘明。
二、原告起訴主張：伊等原均受僱於被告公司，從事早、中（即
    小夜班）、晚（即大夜班）三班制輪班性工作，到職日、退
    休日及任職年資各如附表所示。被告公司對於夜間出勤者，
    均給付夜點費，而該夜點費之發放，不因工作種類、性質、
    複雜度及員工個人學經歷、年資、技能等而有不同，均依輪
    值時段固定發給一定金額，是其本質上應屬於輪值小夜班及
    大夜班工作而獲得之報酬，且為經常性之給與，自應屬工資
    之一部分。而被告公司於伊等退休時固曾分別給付退休金，
    惟於計算所得領取退休金之數額時，並未將每月固定領取之
    夜點費列入平均工資計算，致伊等所領取之退休金款項分別
    短少有如附表「退休金差額」欄所示之金額。爰依台灣省工
    廠工人退休規則（下稱工人退休規則）第9 條第1 項、勞動
    基準法（下稱勞基法）第55條第1 項之規定，請求被告公司
    給付伊等各如附表所示退休金差額，及自各該利息起算日起
    至清償日止，按年息5 ％計算之法定遲延利息。
三、被告則以：系爭夜點費之發給並不因作業種類及複雜性、學
    經歷及技能、勞力及勞心程度、年資及職級等不同而有差異
    ，且員工於例假、休假日工作者，夜點費亦不加倍發給，足
    見夜點費不具經常性，且勞務給付間亦無對價關係，非屬工
    資，況伊所發給之薪資，已將夜間工作輪班時之心力、體力
    及危險性等因素評量在內，系爭夜點費純係被告單方在工資
    外所另給與之恩惠性給付，且從夜點費之起源、沿革、性質
    、調整及發放方式觀之，均難認係勞務之對價，原告之請求
    ，並無所據等語，資為抗辯。並聲明駁回原告之訴。
四、兩造不爭執事項如下：
  (一)原告均屬3 班制之員工，其作業方式係採24小時3 班制輪值
    ，3 班時間為凌晨0 點到早上8 點（晚班即大夜班）、早上
    8 點到下午4 點（早班）、下午4 點到晚上12點（中班即小
    夜班）。原告輪值各班之比例大致相同，僅服勤時間不同。
    又輪值中班及晚班者則可支領夜點費。如未實際值班，則不
    得領取此夜點費。
  (二)原告均為曾受僱於被告之退休員工，被告於原告退休時所給
    付之退休金，均未將其任職期間每月所領取之夜點費列入平
    均工資計算。
  (三)原告之到職日、退休日、任職期間及若夜點費應計入平均工
    資時，其等所短少之差額如附表所示。
五、原告主張系爭夜點費應計入原告退休時之平均工資以計算退
    休金，故原告所領取之退休金款項分別短少有如附表「退休
    金差額」欄所示之金額等情，為被告以前開情詞否認。是本
    件爭點為：系爭夜點費是否屬工資之範疇而應列入平均工資
    以計算退休金？
六、經查：
  (一)按勞動基準法第2 條第3 款規定：工資，謂勞工因工作而獲
    得之報酬；包括工資、薪金及按計時、計日、計月、計件以
    現金或實物等方式給付之獎金、津貼及其他任何名義經常性
    給與均屬之。所謂經常性之給與，只要在一般情形下經常可
    以領得之給付即屬之，舉凡某種給與係屬工作上之報酬，在
    制度上有經常性者，均得列入平均工資以之計算退休金，最
    高法院著有87年台上字第2754號著有判決意旨可資參照。是
    工資依勞動基準法第2 條第3 款之規定，乃指勞工因工作而
    獲得之報酬，則雇主給付勞工之各項費用，是否係屬工資，
    自應以雇主給付之費用，與勞工所提供之勞務間，是否具有
    對價關係，及在制度上是否有經常性者，以資判斷，尚不因
    雇主形式上所用名稱為何而受影響。故勞工因工作所得之報
    酬，倘具有「勞務對價性」及「給與經常性」二項要件時，
    依法即應認定為工資。而於判斷某項給付是否具「勞務對價
    性」及「給與經常性」要件之際，則應依一般社會交易之健
    全觀念以為決定，始可防止雇主為規避該給付計入平均工資
    內，而將勞工因工作所獲得之報酬改以其他名義支付，致損
    害勞工權益。
  (二)查原告受僱於被告公司之工作時間係採24小時3 班制輪值，
    早班自8 時至16時，中班自16時至凌晨0 時，晚班則自凌晨
    0 時至翌日上午8 時，原告輪值各班之比例大致相同，僅服
    勤時間不同，又輪值中班及晚班者可支領夜點費，如未實際
    值班，則不得領取此夜點費等情，已為兩造所不爭執；則原
    告既有固定輪值中、晚班，且領取夜點費，足認一工作型態
    具有常態性，與一般公司行號為應付臨時性之業務需求，偶
    而為之者有間，是被告因原告輪值中、晚班而發給系爭夜點
    費，自具有「經常性」。且夜點費乃被告針對實際輪值中班
    與晚班人員所增加之定額給付，不因勞工之工作內容，職階
    而有差別，由於夜間值勤，相較於白日，發生意外之潛在危
    險較高，且對人體之身體與精神，均有較不良之影響，夜間
    值勤之工作條件因而較白日為差，則被告對於夜間值勤之勞
    工，於給付一般薪資外，增加提供夜點費之金錢給付，亦足
    認該部分之給付，顯係針對此一夜間工作條件而增加之給付
    ，故系爭夜點費係被告因原告於特殊工作時間工作，而對原
    告所為之給付，其本質為原告於該時段工作所獲得之報酬，
    具有「勞務對價性」自明。從而，系爭夜點費既符合「勞務
    對價性」及「給與經常性」二項要件，依法即應認定為工資
    ，原告主張應將夜點費計入平均工資以計算原告所得請領之
    退休金等語，即屬有據。被告辯稱晝夜輪班制屬勞基法所明
    定之工作型態，故被告所發給之薪資，已將夜間工作輪班時
    之心力、體力及危險性等因素評量在內，而系爭夜點費僅屬
    福利性、恩惠性給付，並非勞工工作之對價云云，並不足採
    。
  (三)被告復抗辯：員工於例假、休假日工作者，夜點費亦不加倍
    發給，足見夜點費不具經常性，且與勞務給付間亦無對價關
    係，自非屬工資之一部分云云。然查夜點費不論員工本薪高
    低，可領取之金額均相同，而與加班費之計算方式不同，且
    被告之員工於例假、休假日工作，夜點費並不加倍發給，此
    乃因夜點費之給付，係針對勞工在較白天為差之工作條件下
    所提供勞務之對待給付，與加班費係因超時工作而獲得超時
    工作之對價，以及加倍薪資係因假日工作而獲得之對價，原
    因並非相同，則勞工在夜間工作以獲得夜點費之對價，與加
    班、假日工作而獲得之對價，計算方式不同，要屬當然，被
    告以夜點費之數額，其計算方式與加班及假日工作不同，逕
    認夜點費並非工資，亦無可採。
七、綜上所述，原告主張被告發給之夜點費，係屬工資，應列入
    計算平均工資及退休金，被告因未將夜點費列入計算平均工
    資，致給付之退休金短少如附表「退休金差額」欄所載等語
    ，洵屬有據；被告抗辯夜點費並非工資，而屬恩惠性之給與
    ，尚無可採。從而，原告依台灣省工廠工人退休規則第9 條
    第1 項、勞動基準法第55條第1 項之規定，請求被告給付各
    如附表所示退休金差額，及各自附表所示利息起算日起至清
    償日止，按年息5 ％計算之法定遲延利息，為有理由，應予
    准許。
八、依民事訴訟法第389 條第1 項第5 款宣告假執行者，其金額
    或價額之計算，以各個判決所命給付之金額或價額為準，以
    一訴主張數項標的與共同訴訟，其合併判決者，自應合併計
    算其金額或價額，以定其得否依職權宣告假執行，故所命給
    付合併計算其價額已逾50萬元者，法院即不得依職權宣告假
    執行。蓋民事訴訟法第389 條第1 項第5 款之所以規定依職
    權宣告假執行，係以判決所命給付之金額未逾50萬元，與民
    事訴訟法第427 條第1 項所定應適用簡易程序訴訟標的金額
    或價額相當，其判決經上級法院廢棄改判，於當事人之利益
    亦無重大影響，故應許法院依職權宣告假執行以期便捷。若
    於多數原告依據民事訴訟法第53條第3 款規定對於單一被告
    提起共同訴訟，法院判命被告給付時，若被告應給付予多數
    原告之金額合計超過民事訴訟法第53條第3 款所定之標準，
    對於被告之利益即有重大影響，法院逕依職權宣告假執行，
    尚不符該款之立法本旨。從而，本判決所命被告應給付各原
    告之金額雖均未逾50萬元，但合併計算結果已逾50萬元，參
    照前揭說明，本院自不得依職權宣告假執行，附此敘明。
九、據上論結，本件原告之訴為有理由，依民事訴訟法第78條，
    判決如主文。
中    華    民    國    97    年    12    月    26    日
                  勞工法庭  法  官   郭瓊徽
上為正本係依原本作成。
如不服本判決，應於送達後20日內，向本院提出上訴狀並表明上
訴理由，如於本判決宣示後送達前提起上訴者，應於判決送達後
10日內補提上訴理由書（須附繕本）。
中    華    民    國    97    年    12    月    26    日
                            書記官   簡文清
附表
┌───┬──────┬──────┬──────┬─────┬──────┐
│姓  名│到 職 日 期 │退 休 日 期 │任 職 年 資 │退休金差額│ 利息起算日 │
├───┼──────┼──────┼──────┼─────┼──────┤
│丁○○│60年9 月11日│97年1 月1 日│36年9 月20日│145,454 元│97年2 月1 日│
├───┼──────┼──────┼──────┼─────┼──────┤
│王  華│63年6 月6 日│97年1 月1 日│34年26日    │143,617 元│97年2 月1 日│
├───┼──────┼──────┼──────┼─────┼──────┤
│辛○○│52年8月31日 │97年1 月1 日│41年7 月18日│142,228 元│97年2 月1 日│
├───┼──────┼──────┼──────┼─────┼──────┤
│戊○○│66年6 月3 日│97年1 月1 日│29年7 月29日│153,766 元│97年2 月1 日│
├───┼──────┼──────┼──────┼─────┼──────┤
│丙○○│73年8 月1 日│96年9 月30日│23年1 月29日│157,625 元│96年11月1 日│
├───┼──────┼──────┼──────┼─────┼──────┤
│癸○○│61年3 月17日│97年1 月1 日│36年3 月15日│146,990元 │97年2 月1 日│
├───┼──────┼──────┼──────┼─────┼──────┤
│己○○│60年7 月26日│97年2 月1 日│36年6 月5 日│153,667 元│97年3 月4 日│
├───┼──────┼──────┼──────┼─────┼──────┤
│庚○○│62年11月23日│97年2 月1 日│34年7 月9 日│151,455元 │97年3 月4 日│
├───┼──────┼──────┼──────┼─────┼──────┤
│甲○○│62年9 月15日│97年2 月1 日│34年4 月16日│151,562 元│97年3 月4 日│
└───┴──────┴──────┴──────┴─────┴──────┘     附表：


司法院資訊處製作；財團法人民間司法改革基金會備份。
